---
title: "Aula 6 - Econometria de Séries Temporais"
author: "João Ricardo F. de Lima"
date: "`r format(Sys.time(), '%d de %B de %Y.')`"
output: 
    html_document:
        theme: flatly
        number_sections: yes
        highlight: textmate
#        includes: 
#          in_header: "header.html"
        toc: yes
        toc_float:
          collapsed: yes
          smooth_scroll: yes 
---

```{r setup, include=FALSE}
knitr::opts_chunk$set(
  echo       = TRUE,
  warning    = FALSE,
  message    = FALSE,
  fig.width  = 10, 
  fig.height = 7,
  fig.align  = "center",
  comment    = "#",
  size       = "normalsize"
  )

#Linhas precisam de ajuste semanal: 30, 104, 201, 204
```

<br>

# Metodologia de Box-Jenkins

<br>

Nos anos 70, Box e Jenkins utilizam da análise de "correlogramas" para identificar se uma série era I(0) ou não e para identificar as ordens "p" e "q" do modelo. Posteriormente, foram definidos testes estatísticos com tal finalidade, denominados de testes de raiz unitária, já vistos. Segundo a metodologia de Box-Jenkins, a análise de séries temporais tem por objetivo principal a realização de previsões.

Esta metodologia permite fazer previsões com base nos valores contemporâneos e passados explorando a correlação temporal entre os valores realizados pela série. O primeiro passo da metodologia é a *Identificação*. Isto significa descobrir qual dos possíveis modelos ARIMA descreve o comportamento da série. Filosofia: "Deixem os dados falarem por si mesmos". Em outras palavras, é identificar os valores de "p", "d" e "q". Isto não pode ser feito apenas com a observação visual da série.

O primeiro passo na identificação é avaliar se a série é estacionária. Se não for, a série deve ser diferenciada "d" vezes até se tornar estacionária.  Sendo a série original ou diferenciada, estacionária, o próximo passo é determinar se é gerada por um termo AR(p), MA(q) ou ARMA(p,q), além dos próprios valores de "p" e "q".

De forma resumida e simplificada, o comportamento da FAC e FACp pode ser dado por:

<br>

<center>Tabela 1: Comportamento da FAC e FACp: </center>

| \hline    Processo  | FAC          | FACP         |
|:-------------------:|:------------:|:------------:|
| \hline        AR(p) | Declinante   | Truncada k=p |
| MA(q)               | Truncada k=p | Declinante   |
| ARMA(p,q)           | Declinante   | Declinante   |

<br>

A **identificação** é a mais difícil das etapas da metodologia de Box e Jenkins. Normalmente mais de um modelo é escolhido para testar se é o gerador da série. Uma possibilidade é escolher o modelo com base nos critérios de Akaike (AIC) e Schwarz (BIC). 

A segunda etapa é a **estimação** do modelo, sempre considerando o princípio da parcimônia.

A terceira etapa é a **verificação**: verificar se o modelo é adequado. A forma mais comum é a análise dos resíduos. Na análise dos resíduos deve-se verificar se o comportamento é de um ruído branco. Para isto, pode-se fazer um correlograma dos resíduos.

A quarta etapa é a **previsão**.

<br>

## Estimação no R - Metodologia de Box-Jenkins

<br>

Considere a série temporal abaixo: dbgg: Dívida Bruta do Governo Geral (mensais-12/2006 a 02/2017).

``` {r econ6_1}
#Direcionado o R para o Diretorio a ser trabalhado
setwd('C:/Users/Joao Ricardo Lima/Dropbox/tempecon/facape/econometria2')

#Inicio do Script

#Pacotes a serem usados
library(forecast)
library(ggplot2)
library(urca)
library(tseries)
library(lmtest)
library(readxl)
library(tidyverse)
library(kableExtra)

options(digits=4)

divida <- read_excel("Divggnp_19032022.xls", col_types = 'numeric', sheet = "% PIB")

# Tratar DADOS #
divida <- t(divida[-c(1:8, 58:73),-c(1)])
divida <- ts(divida, start=c(2006,12), freq=12)

# Rotular
colnames(divida) <- c(1:49)

dbgg <- divida[,c(3)] #divida bruta do governo geral

date <- seq(as.Date('2006-12-01'),to=as.Date("2022-01-01"),by='1 month')
dbgg2 <- tibble(date,dbgg)
```

<br>

## Gráfico da série, FAC e FACp

<br>

``` {r econ6_2}
# Grafico da Serie
#Gráfico
ggplot(data=dbgg2) +
  geom_line(aes(x=date, y=dbgg), colour="darkblue", size=1.0) +
  xlab('Meses do Ano') + ylab('% PIB') +
  ggtitle('Trajetoria da Divida Bruta do Brasil (% do PIB)')

##Correlograma das series
#Visualizando as duas funcoes - FAC e FACP

ggtsdisplay(dbgg, main='Dívida Bruta do Governo Geral')
```

Os Correlogramas da série em nível, mostrado abaixo, indicam que a mesma não deve ser estacionária.

<br>

## Teste de Raiz Unitária

<br>

``` {r econ6_3}
##Correlograma das series
#Visualizando as duas funcoes - FAC e FACP

#Analise dos testes de raiz unitaria em nivel
#Definicao do numero maximo de lags
print(12*(length(dbgg)/100)^(1/4))

#Estatistica de Teste DFGLS para DCP
dbgg.dfgls <- ur.ers(dbgg, type = c("DF-GLS"),
                     model = c("trend"),
                     lag.max = 2)
summary(dbgg.dfgls)
```

O teste de raiz unitária DF-GLS da série em nível, leva a seguinte conclusão de que a série não é estacionária em nível.

<br>

## Análise da série na 1 Diferença

<br>

``` {r econ6_4}
#Diferenciacao da Serie
ddbgg <- diff(dbgg)

##Correlograma das series na 1 Diferença
#Visualizando as duas funcoes - FAC e FACP

ggtsdisplay(ddbgg, main='Dívida Bruta do Governo Geral')


# Teste de Raiz Unitária

ddbgg.dfgls <- ur.ers(ddbgg, type = c("DF-GLS"),
                      model = c("constant"),
                      lag.max = 2)
summary(ddbgg.dfgls)
```

Os Correlogramas da série na primeira diferença, mostrado abaixo, indicam que a mesma pode ser estacionária.  O teste de raiz unitária DF-GLS com a variável dbgg na primeira diferença leva a conclusão de que considerando uma significância de 10\%, rejeita a Hipótese Nula de que a série possui raiz unitária, ou seja, a série é estacionária. 

Existem duas formas de estimação, uma delas é observando o correlograma e a outra é usando a função `` auto.arima``.

<br>

## Estimacao do Modelo ARIMA usando a função auto.arima

<br>

``` {r econ6_5}
auto.arima <- auto.arima(dbgg, max.p=10, max.d=1, max.q=10, trace=TRUE)
summary(auto.arima)
coeftest(auto.arima)
```

Após a estimação do modelo é possível visualizar a série observada e a estimada! 

``` {r econ6_6}
#Visualizacao das duas series - observada e a estimada
plot(dbgg)
lines(fitted(auto.arima), col='red')
legend('topleft', col=c('black','red'), lty=c(1,1), lwd=c(2,2),
       legend=c('DBGG', 'DBGG-Estimado'))

```

Pode-se então, realizar as análises nos resíduos do modelo estimado.

``` {r econ6_7}
#Analise dos residuos do ARIMA
plot(auto.arima$residuals)

#Teste de Ljung Box para autocorrelacao nos residuos
#Hipotese nula do teste eh que os residuos nao sao autocorrelacionados

Box.test(auto.arima$residuals, lag=20,
         type="Ljung-Box", fitdf=length(coef(auto.arima)))

# FAC e FACp dos resíduos
ggtsdisplay(auto.arima$residuals, main='FAC e FACp dos resíduos')

#Teste de Normalidade dos residuos
shapiro.test(auto.arima$residuals)
```

<br>

## Uso do modelo para fazer previsão

<br>

``` {r econ6_8}
#E possivel fazer previsoes com os resultados
forecast.arima <- forecast(auto.arima, h=12, level=c(20, 40, 60)) 
#level é o intervalo de confianca da previsao

forecast.arima

#Grafico da previsao
autoplot(forecast.arima)+
  ggtitle('Previsão do Arima (1,1,1)')

#Avaliacao da Previsao
end(dbgg)

fim <- c(2021,7)
amostra <- window(dbgg, end=fim)
observado <- window(dbgg, start=fim+c(0,1))

#Reestimacao do modelo
arima2 <- Arima(amostra, order=c(1,1,1))
coeftest(arima2)
summary(arima2)

#previsao com o novo modelo
forecast.arima2 <- forecast(arima2, h=length(observado), level=20)$mean

#Comparação do observado com o estimado
previsao <- tibble(forecast.arima2,observado)
data2 <- c("Agosto/2021","Setembro/2021", "Outubro/2021", "Novembro/2021", 
           "Dezembro/2021", "Janeiro/2022")
previsao <- tibble(data2, previsao)

kable(previsao, align='ccc', col.names = c("Data Previsão", 
                                           "Previsão com o Modelo Estimado", 
                                           "Valores Observados")) %>% 
  kable_styling(full_width=TRUE, position = "center")
```
