---
title: "Aula 5 - Econometria de Séries Temporais"
author: "João Ricardo F. de Lima"
date: "`r format(Sys.time(), '%d de %B de %Y.')`"
output: 
    html_document:
        theme: flatly
        number_sections: yes
        highlight: textmate
#        includes: 
#          in_header: "header.html"
        toc: yes
        toc_float:
          collapsed: yes
          smooth_scroll: yes 
---

```{r setup, include=FALSE}
knitr::opts_chunk$set(
  echo       = TRUE,
  warning    = FALSE,
  message    = FALSE,
  fig.width  = 10, 
  fig.height = 7,
  fig.align  = "center",
  comment    = "#",
  size       = "normalsize"
  )

#Linhas precisam de ajuste semanal: 30, 104, 201, 204
```

<br>

# Raiz Unitária

<br>

Considere um processo AR(1)

$$
Y_t=\phi_1Y_{t-1}+\epsilon_t
\tag{1}
$$

se $\phi_1=1$, tem-se que 
$$
Y_t=Y_{t-1}+\epsilon_t
\tag{2}
$$

ou seja, $Y_t$  é um passeio aleatório, não estacionário, possui uma raiz unitária. Contudo, a existência da raiz unitária não é devido o fato de $\phi_1=1$ no modelo (1) acima. Está relacionado com as raízes de um polinômio;

Usando o operador de defasagem na equação (1), tem-se

$$
Y_t=\phi_1LY_t+\epsilon_t
\tag{3}
$$

rearranjando os termos

$$
Y_t-\phi_1LY_t=\epsilon_t
\tag{4}
$$

$$
(1-\phi_1L)Y_t=\epsilon_t
\tag{5}
$$

em que $1-\phi_1L=0$ é denominada de equação característica/polinômio 1 grau.

Resolvendo para L,
$$
\phi_1L=1
\tag{6}
$$

$$
L=\frac{1}{\phi_1}
\tag{7}
$$


denominada de raiz da equação. Identificar se existe raiz unitária no AR(1) é saber se L=1. No AR(1), L=1 quando $\phi_1=1$. Se $\phi_1=1$, L=1 e o processo possui raiz unitária;

Se $|\phi_1|<1$, $|L|>1$, a raiz está fora do círculo unitário, não possui raiz unitária, a série é estacionária; 

Se $|\phi_1|>1$, $|L|<1$, a série é dita explosiva, não estacionária, sem interesse para análise.

<br>

## Conceito de Integração

<br>

Uma série não estacionária possui comportamento de passeio aleatório, que é representado pela presença de raízes unitárias na equação característica da série. Esta, para se tornar estacionária, precisa ser diferenciada tantas vezes quanto for o número de raízes unitárias. Assim, tem-se o conceito de *séries integradas*; 

Uma série é integrada de ordem d, designada por $Y_t \sim I(d)$, se for necessário diferenciá-la d vezes para torná-la estacionária; 

<br>
 
## Propriedades de Séries Integradas

<br>

Considere três séries $X_t, Y_t$ e $Z_t$. Tem-se as seguintes propriedades de séries integradas:

1) Se $X_t \sim I(0)$ e $Y_t \sim I(1)$, então $Z_t=X_t+Y_t \sim I(1)$, isto é, uma combinação linear de séries estacionárias e não estacionárias é não estacionária; 

2) Se $X_t \sim I(d)$, então $Z_t=a+bX_t \sim I(d)$, onde a e b são constantes. Em outras palavras, uma combinação linear de uma série I(d) também é uma série I(d); 

3) Se $X_t \sim  I(d_1)$ e $Y_t \sim I(d_2)$ com $d_1 < d_2$, então, $Z_t=aX_t+bY_t \sim I(d_2)$ 

4) Se $X_t \sim I(d)$ e $Y_t \sim I(d)$, então, $Z_t=aX_t+bY_t \sim I(d^*)$; $d^*$ em geral é igual a d, mas em alguns casos $d^* \leq d$.

<br>

## Determinação da Estacionariedade

<br>

Para identificar se uma série possui raiz unitária, deve-se realizar testes específicos desenvolvidos com esta finalidade. Existem diversos: DF (Dickey-Fuller), ADF (Dickey-Fuller aumentado), DF-GLS (Dickey-Fuller por minimos quadrados generalizados); Phillips-Perron, KPSS, etc. 

Apresentamos aqui apenas o DF, ADF e o DF-GLS, que são os mais usados. No DF, considere um processo autorregressivo de ordem p, dado por:
 
$$
y_t=\rho y_{t-1}+\epsilon_t
$$
em que $\epsilon_t$ é um termo ruído branco, ou seja, possui média zero e variância constante. O que se deseja testar é se $\rho=1$, ou seja, y possui raiz unitária, sendo não estacionário. Perceba que com $\rho=1$ o processo AR acima se torna um passeio aleatório sem constante e todo PA é por definição não estacionário. Por conveniência estatística o teste é conduzido com a equação em primeira diferença.
 
$$
y_t-y_{t-1}=\rho y_{t-1}-y_{t-1}+\epsilon_t
$$ 
$$
\Delta y_t=(\rho-1)y_{t-1}+\epsilon_t
$$ 

$$
\Delta y_t=\delta y_{t-1}+\epsilon_t
$$ 

em que $\delta=\rho-1$. Se $\rho=1$, $\delta=0$. Desta forma, $\Delta y$ seria igual a um ruído branco, estacionário.

Assim, a hipótese nula do teste é que $\delta=0$, ou seja, $\rho=1$ e a série possui raiz unitária, sendo estacionária na primeira diferença;

A significância de $\delta$ segue uma distribuição tabulada por Dickey e Fuller denominada de $\tau$. 

No teste, é possível definir na equação de teste se a mesma possui intercepto e tendência. No ADF, considere um processo autorregressivo de ordem p, dado por:

$$
\Delta y_t=\delta y_{t-1}+ \sum_{j=1}^{p-1} \rho_{j+1} \Delta y_{t-j}+\epsilon_t
$$ 

A diferença entre o DF e o ADF está na inclusão de termos de diferença defasados ($\Delta y_{t-j}$). 
 
O objetivo de incluir estes termos de diferença defasados é tornar os erros serialmente independentes, dado que a existência de autocorrelação nos resíduos invalida os valores da distribuição $\tau$. 

No mais, a estatística deste teste é a mesma do DF, sendo usado os valores críticos de $\tau$. 

A hipótese nula deste teste é a mesma do DF, ou seja, a série possui raiz unitária, sendo não estacionaria.

O teste ADF também pode incluir termos  determinísticos de intercepto e tendência. Como o mesmo possui termos de diferença defasados, tem-se o problema de determinar o numero de defasagens p.

Para isto, deve-se usar os critérios de informação de Akaike ou Schwarz disponíveis nos softwares.

<br>

# Demonstração no R

<br>

## Entrada dos dados

<br>

```{r econ5_1, warning=FALSE, message=FALSE}
#Direcionado o R para o Diretorio a ser trabalhado
setwd('C:/Users/Joao Ricardo Lima/Dropbox/tempecon/facape/econometria2')

#Pacotes utilizados
library(forecast)
library(ggplot2)
library(urca)
library(tseries)

# Entrada de dados e configuração como série temporal
ipca <- read.csv2('econ2Raula3arq1.csv', header=T, sep=";", dec=",")
ipca <- ipca[,-1]
ipca <- ts(ipca, start=c(1999,08), freq = 12)

selic <- read.csv2('econ2Raula3arq2.csv', header=T, sep=';', dec=',')
selic <- selic[,-1]
selic <- ts(selic, start=c(1999, 08), freq=12)
```

``` {r econ5_2}
# FAC e FACp
#Visualizando da série, da FAC e da FACp 
ggtsdisplay(ipca, main='IPCA')
ggtsdisplay(selic, main='Selic')

```

<br>

## Teste de Raiz Unitária DF (Dickey-Fuller)

<br>

``` {r econ5_3}

#Estatistica de Teste DF para IPCA
ipcan.df <- ur.df(ipca, type = 'none', lags=0)
summary(ipcan.df)

ipcad.df <- ur.df(ipca, type = 'drift', lags=0)
summary(ipcad.df)

ipcat.df <- ur.df(ipca, type = 'trend', lags=0)
summary(ipcat.df)
```

São três diferentes fórmulas para o DF, baseados nas três possibilidade de testes: nenhum, com constante e com tendência. Estas fórmulas levam a três diferentes hipóteses a ser testadas. Em todos os três casos, contudo, se testa se $\delta=0$ (o coeficiente do valor de y defasadado é igual a zero), ou seja, se existe uma raiz unitária. 

Assim, para `` type="none" ``, o output irá mostrar tau1, o valor crítico (com diferentes níveis de significância) para a hipótese nula de $\delta=0$. 

Para `` type="drift" ``, tau2 é o valor crítico para o teste de $\delta=0$. phi1 se refere a segunda hipótese, que é a hipótese nula combinada de que a constante $a_0=\delta=0$, ou seja, ambos valores são testados para ser iguais a zero ao mesmo tempo. 

Finalmente, para `` type="trend" `` as hipóteses testadas são $tau3:\delta=0$; $phi3:\delta=a_2=0$, com $a_2$ igual ao coeficiente da tendência e  $phi2:a_0=\delta=a_2=0$.

<br>


## Teste de Raiz Unitária ADF (Dickey-Fuller Aumentado)

<br>

``` {r econ5_4}
#Estatistica de Teste ADF para IPCA
ipcan.adf <- ur.df(ipca, type = 'none', selectlags='AIC')
summary(ipcan.adf)

ipcad.adf <- ur.df(ipca, type = 'drift', selectlags='AIC')
summary(ipcad.adf)

ipcat.adf <- ur.df(ipca, type = 'trend', selectlags='AIC')
summary(ipcat.adf)
```

<br>

## Teste de Raiz Unitária Phillips-Perron e KPSS

<br>


``` {r econ5_5}
#Estatistica de Teste PP para IPCA
ipca.pp <- ur.pp(ipca, type = 'Z-tau', model="trend", lags='short')
summary(ipca.pp)

#Estatistica de Teste KPSS para IPCA
ipca.kpss <- ur.kpss(ipca, type = 'tau', lags='short')
summary(ipca.kpss)
```

<br>

# Determinação da Estacionariedade

<br>

Um teste de segunda geração, mais poderoso e, por isto, aconselhado a ser usado, é o DF-GLS. O teste DF-GLS é uma versão modificada do teste ADF. A diferença é devido a uma alteração na série por meio de uma regressão por Mínimos Quadrados Generalizados (MQG) antes de executar o teste ADF.

Esse teste foi desenvolvido por Elliot et al. (1996), sugerindo uma mudança no ADF, em que retira-se as variáveis explicativas relativas a tendência determinística (constante e coeficientes de tendência), por meio de uma diferenciação na série. Existem duas possíveis hipóteses alternativas: a série é estacionária em torno de uma tendência linear ou é estacionária sem uma tendência linear.

Com relação a primeira alternativa, o teste DF-GLS é realizado inicialmente estimando o intercepto e a tendência via MQG, incluindo novas variáveis $\tilde{y}, x_t$ e $z_t$, em que

$$
\tilde{y}=\left\{\begin{array}{rcc}
  y_t &\mbox{se} & t=1 \\
  y_t-ay_{t-1} & & t>1.
  \end{array}\right.
$$
$$
x_t=\left\{\begin{array}{rcc}
    1 &\mbox{se} & t=1 \\
    1-a & & t>1.
    \end{array}\right.
$$

$$
z_t=\left\{\begin{array}{rcc}
      1 &\mbox{se} & t=1 \\
      t-a(t-1) & & t>1.
      \end{array}\right.
$$

e $a=1-\frac{13,5}{T}$

Estima-se, então, uma regressão por MQO

$$
\tilde{y}=\delta_0x_t+\delta_1z_t+\epsilon_t
$$ 
os estimadores $\hat{\delta_0}$ e  $\hat{\delta_1}$ são usados para se retirar a tendência dos dados, gerando uma nova série $y^*_t$. O passo seguinte é estimar um ADF na variável transformada

$$
\Delta y^*_t=\alpha+\beta y^*_{t-1}+ \sum_{j=1}^{k}\xi_j\Delta y^*_{t-j}+\epsilon_t
$$
e verificar se $\beta=0$

No caso da segunda hipótese alternativa $a=1-\frac{7}{T}$, se elimina z da regressão (1) e estima (2) sobre a variável transformada, verificando se $\beta=0$.  Os lags são escolhidos pelo critério de Schwarz $=[12(\frac{T}{100})^{1/4}]$ .

<br>

## Estimação do DF-GLS no R

<br>

``` {r econ5_6}
#Verificaçao da Estacionariedade das séries
#Teste de raiz unitaria DF-GLS
#Definção do numero máximo de lags
print(12*(length(ipca)/100)^(1/4))
print(12*(length(selic)/100)^(1/4))

#Estatistica de Teste DFGLS para IPCA Com Constante

ipcaC.dfgls <- ur.ers(ipca, type = c("DF-GLS"),
                        model = c("constant"),
                        lag.max = 8)
summary(ipcaC.dfgls)

#Estatistica de Teste DFGLS para IPCA Com Tendência

ipcaT.dfgls <- ur.ers(ipca, type = c("DF-GLS"),
                     model = c("trend"),
                     lag.max = 8)
summary(ipcaT.dfgls)


#Estatistica de Teste DFGLS para Selic
selicC.dfgls <- ur.ers(selic, type = c("DF-GLS"),
                      model = c("constant"),
                      lag.max = 12)
summary(selicC.dfgls)

selicT.dfgls <- ur.ers(selic, type = c("DF-GLS"),
                      model = c("trend"),
                      lag.max = 12)
summary(selicT.dfgls)
```

Para o IPCA com constante e 8 lags, em modulo o valor da estatistica de teste é maior do que o valor critico de 10%. Assim, pode-se rejeitar a hipotese nula de que a serie possui raiz unitária. O mesmo resultado é obtido quando se faz o teste com tendência.

No caso da SELIC, o valor da estatística de teste é menor do que o valor crítico, tanto com constante quanto com tendência. Assim, conclui-se que não pode rejeitar a hipótese nula de que a série possui raiz unitária, ou seja, a série não é estacionária.  
      
<br>

# Processo Tendência e Diferença Estacionário

<br>      
      
A não estacionariedade de uma série tem relação com a presença de tendência na série, seja determinística ou estocástica. Se uma série tiver raiz unitária e sua diferenciação torná-la estacionária ela é dita processo estacionário em diferenças. Existem ainda as séries com tendência determinística, denominadas de série tendência estacionária pois flutuam em torno da tendência determinística. Para tornar a série estacionária, deve-se remover a tendência corretamente. Se for determinística, pegando os resíduos de uma regressão que estima a tendência. Se for estocástica, via diferenciação da série;
