---
title: "Aula 8 - Econometria de Séries Temporais"
author: "João Ricardo F. de Lima"
date: "`r format(Sys.time(), '%d de %B de %Y.')`"
output: 
    html_document:
        theme: flatly
        number_sections: yes
        highlight: textmate
#        includes: 
#          in_header: "header.html"
        toc: yes
        toc_float:
          collapsed: yes
          smooth_scroll: yes 
---

```{r setup, include=FALSE}
knitr::opts_chunk$set(
  echo       = TRUE,
  warning    = FALSE,
  message    = FALSE,
  fig.width  = 10, 
  fig.height = 7,
  fig.align  = "center",
  comment    = "#",
  size       = "normalsize"
  )

#Linhas precisam de ajuste semanal: 30, 104, 201, 204
```

<br>

# Modelo SARIMA

<br> 

Séries econômicas com periodicidade inferior a um ano, mensais ou trimestrais, por exemplo, normalmente exibem autocorrelação importante entre as observações dos instantes do tempo distantes entre si por *s* ou múltiplos de **s**, em que o **s** é o número de períodos contidos em um ano (**s**=12 para dados mensais e igual a 4 para dados trimestrais); 

Esta correlação é devido à sazonalidade que é comum em séries de preços; 

A correlação sazonal precisa ser modelada e por isto surgem os modelos **ARIMA sazonais** denominados de modelos **SARIMA**.

Os modelos SARIMA incorporam, alem dos componentes AR(p), MA(q) e d diferenciações consecutivas, os componentes autoregressivo sazonal, SAR(P), média móvel sazonal, SMA(Q), e D diferenciações sazonais necessárias caso a série apresente raiz unitária sazonal;

Assim, tem-se a denominação $SARIMA(p,d,q)x(P,D,Q)_s$; 

A diferenciação sazonal é dada por

$$
\Delta_{12}Y_t=Y_t-Y_{t-12}=(1-L^{12})Y_t
$$

em que $\Delta_{12}=(1-L^{12})$ é chamado de *operador de diferença sazonal*

No R a série com uma diferença sazonal de 12 meses é gerada com ``ds12x <- diff(x, lag=12)`` na qual x é a série a ser diferenciada sazonalmente.
 
No caso de modelos estacionários puramente sazonais que apresentam componentes sazonais autorregressivos (SAR) e de média móvel (SMA), tem-se a seguinte estrutura:

$$
y_t=A_1y_{t-s}+\dots+A_Py_{t-Ps}+u_t+M_1u_{t-s}+\dots+M_Qu_{t-Qs}
$$

$$
y_t-A_1y_{t-s}-\dots-A_Py_{t-Ps}=u_t+M_1u_{t-s}+\dots+M_Qu_{t-Qs}
$$

$$
(1-A_1L^s-\dots-A_PL^{Ps})yt=(1-M_1L^S-\dots-M_QL^{Qs})u_t
$$

Caso a série não seja estacionária, precisando ser diferenciada sazonalmente, o modelo sazonal autorregressivo integrado de médias móveis é dado por:

$$
y_t-y_{t-s}=A_1y_{t-s}+\dots+A_Py_{t-Ps}+u_t+M_1u_{t-s}+\dots+M_Qu_{t-Qs}-y_{t-s}
$$

$$
\Delta_s^Dy_t=y_{t-s}(A-1)+\dots+A_Py_{t-Ps}+u_t+M_1u_{t-s}+\dots+M_Qu_{t-Qs}
$$

$$
(1-A_1L^s-\dots-A_PL^{Ps})\Delta_s^Dy_t=(1-M_1L^S-\dots-M_QL^{Qs})u_t
$$

que pode ser escrito de forma compacta como:

$$
A(L^s)\Delta_s^Dy_t=M(L^s)u_t
$$

E o modelo SARIMA geral $(p,d,q)x(P,D,Q)_s$ pode ser dado por

$$
\alpha(L)A(L^s)\Delta_s^D\Delta^dy_t=m(L)M(L^s)u_t
$$

## Entrada de dados no R

<br>

``` {r econ8_1, warning=FALSE, message=FALSE }
#Direcionado o R para o Diretorio a ser trabalhado
setwd('C:/Users/Joao Ricardo Lima/Dropbox/tempecon/facape')

#Pacotes
#library(BETS)
library(urca)
#library(TSA)
library(lmtest)
library(normtest)
library(FinTS)
#library(xlsx)
library(forecast)
library(ggthemes)
library(uroot)
library(ggplot2)
library(dplyr)

#Dados
data("AirPassengers")


```

# Gráficos

``` {r econ8_2, warning=FALSE, message=FALSE }
ts.plot(AirPassengers, ylab="Vendas de Passagens Aereas", xlab="Anos")

monthplot(AirPassengers, ylab="Vendas de Passagens Aereas", xlab="Meses")

```

# Decomposição da série

``` {r econ8_3, warning=FALSE, message=FALSE }
plot(decompose(AirPassengers))

```

# Análise de Estacionariedade da série

``` {r econ8_4, warning=FALSE, message=FALSE }
#Estacionariedade da Serie
ggtsdisplay(AirPassengers, main='Vendas de Passagens Aereas')

#Estatistica de Teste DFGLS para RPD
print(12*(length(AirPassengers)/100)^(1/4))

airT.dfgls <- ur.ers(AirPassengers, type = c("DF-GLS"),
                     model = c("trend"),
                     lag.max = 13)
summary(airT.dfgls)
```
# Análise da estacionariedade da série

```{r econ8_5, warning=FALSE, message=FALSE }
#Fazendo a Primeira Diferenca da Serie

ts.plot(diff(AirPassengers, lag=1, differences = 1))
ggtsdisplay(diff(AirPassengers, lag=1, differences = 1))


# Teste de raiz unitária

dair <- diff(AirPassengers, lag=1, differences = 1)

dairT.dfgls <- ur.ers(dair, type = c("DF-GLS"),
                     model = c("constant"),
                     lag.max = 12)
summary(dairT.dfgls)
```

# Tornando a série estacionária

``` {r econ8_6, warning=FALSE, message=FALSE }

#Gráfico da Primeira Diferenca da Serie em LOG

ts.plot(diff(log(AirPassengers), lag=1, differences = 1))

# Correlogramas da série
ggtsdisplay(diff(log(AirPassengers), lag=1, differences = 1))

# Geração da série em log diferenciada

dlair <- diff(log(AirPassengers), lag=1, differences = 1)

# Teste de raiz unitária da série em log diferenciada
dlairT.dfgls <- ur.ers(dlair, type = c("DF-GLS"),
                      model = c("constant"),
                      lag.max = 12)
summary(dlairT.dfgls)

```

# Teste de Raiz Unitária Sazonal

Em um grande número de séries temporais econômicas mensais e trimestrais, o componente sazonal está presente, fazendo com que a série apresente picos ou vales em períodos de tempo determinados. 

Quando existem indícios de sazonalidade estocástica, utilizam-se testes de raízes unitárias sazonais. A partir de tais testes, é possível analisar a estacionariedade de uma série temporal na presença de componentes sazonais e, conseqüentemente, definir a ordem de integração da mesma. 

O teste mais conhecido de raízes sazonais foi o previsto por Hyllerberg et al (1990), chamado de teste HEGY.

No caso de séries trimestrais, para checar se existe raiz unitária sazonal é estimado o modelo:

$$
\Delta_4y_t=\pi_1z_{1,t-1}+\pi_2z_{2,t-1}+\pi_3z_{3,t-1}+\pi_4z_{3,t-2}+\sum_{j=1}^{p}\alpha_j^*\Delta_4y_{t-j}+u_t
$$

em que $z_{1t}=(1+L+L^2+L^3)y_t$, $z_{2t}=-(1-L+L^2+L^3)y_t$ e $z_{3t}=-(1-L^2)y_t$ com L sendo o operado de defasagem. 

A hipótese nula de que $H_0:\pi_1=0$, $H_0:\pi_2=0$ e $H_0:\pi_3=\pi_4=0$, corresponde aos testes de raizes regulares, semestrais e anuais, respectivamente. 

O modelo acima é estimado por MQO e se faz testes t para significâncias individuais e F para testar hipóteses conjuntas.

No caso de séries mensais, para checar se existe raiz unitária sazonal é estimado o modelo:

\begin{align*}
\Delta_{12}y_t=\pi_1z_{1,t-1}+\pi_2z_{2,t-1}+\pi_3z_{3,t-1}+\pi_4z_{3,t-2}+\pi_5z_{4,t-1}+ \\ \pi_6z_{4,t-2}+\pi_7z_{5,t-1}+\pi_8z_{5,t-2}+\pi_9z_{6,t-1}+\pi_{10}z_{6,t-2}+ \\
\pi_{11}z_{7,t-1}+\pi_{12}z_{7,t-2}+\sum_{j=1}^{p}\alpha_j^*\Delta_{12}y_{t-j}+u_t
\end{align*}

O processo tem uma raiz unitaria regular se $\pi=0$ e tem raiz unitária sazonal se qualquer outro $\pi_i$ (i=2,...,12) for zero; 

No caso de raízes mensais, as significâncias das frequências indicam o ciclo sazonal. 

| **\hline    Freq.** | **$0$**  | **$\pi$** | **$\frac{\pi}{2}$** | **$\frac{2\pi}{3}$** | **$\frac{\pi}{3}$** | **$\frac{5\pi}{6}$** | **$\frac{\pi}{6}$**   |
|:-------------------:|:--------:|:---------:|:-------------------:|:--------------------:|:-------------------:|:--------------------:|:---------------------:|
| \hline Coef         | $\pi_1$  | $\pi_2$   | $\pi_3$ $\pi_4$     | $\pi_5$ $\pi_6$      | $\pi_7$ $\pi_8$     | $\pi_9$ $\pi_{10}$   | $\pi_{11}$ $\pi_{12}$ |
| Período             | $\infty$ | 2         | 4                   | 3                    | 6                   | 2.4                  | 12                    |
| Ciclo               | $0$      | 6         | 3                   | 4                    | 2                   | 5                    | 1                     |


Assim a frequência zero corresponde a zero ciclos sazonais, ou seja, uma raiz unitária regular. Na frequência $\pi$ se tem 6 ciclos sazonais de 2 períodos (meses) e assim sucessivamente, até a frequência $\pi/6$ que corresponde a um ciclo sazonal de 12 meses.


``` {r econ8_7, warning=FALSE, message=FALSE }

#Teste de Raiz Unitária Sazonal HEGY
hegy.test(log(AirPassengers), deterministic = c(1,1,1), 
          lag.method = "AICc")

#Fazendo a diferenciacao Sazonal
ggtsdisplay(diff(diff(log(AirPassengers), lag=1, differences = 1), lag=12, differences = 1))

ds12lair <- diff(diff(log(AirPassengers), lag=1, differences = 1), lag=12, differences = 1)

#Teste de Raiz Unitária Sazonal HEGY
hegy.test(ds12lair, deterministic = c(1,1,1), 
          lag.method = "AICc")
```

# Estimação do Modelo SARIMA

``` {r econ8_8, warning=FALSE, message=FALSE }
auto.arima <- auto.arima(log(AirPassengers), max.p=6, max.d=1, max.q=6, max.P=6, max.Q=6,  max.D=1, seasonal = T, trace = TRUE)

summary(auto.arima)
coeftest(auto.arima)
```

# Verificação dos pressupostos do Modelo SARIMA

``` {r econ8_9, warning=FALSE, message=FALSE }
#Etapa da Verificacao
diag<-tsdiag(auto.arima, gof.lag=20)

#Teste de nao existencia de autocorrelacao serial
Box.test(x=auto.arima$residuals, lag=24, type="Ljung-Box",
         fitdf=2)

#Teste de Homocedasticidade
ArchTest(auto.arima$residuals, lags=12)

#Normalidade dos residuos
jb.norm.test(auto.arima$residuals, nrepl=2000)
```

# Previsao

``` {r econ8_10, warning=FALSE, message=FALSE }
forecast.sarima <- forecast(auto.arima, h=12, level=c(20, 40, 60)) #level e o intervalo de confianca da previsao
forecast.sarima

#Grafico da previsao
autoplot(forecast.sarima)+
  ggtitle('Forecast do Sarima')

accuracy(forecast.sarima)

#Avaliacao da Previsão
end(AirPassengers)

fim <- c(1959,12)
amostra <- window(log(AirPassengers), end=fim)
observado <- window(log(AirPassengers), start=fim+c(0,1))

#Reestimacao do modelo
sarima2 <- auto.arima(amostra, max.p=0, max.d=1, 
                      max.q=1, max.P=0, max.Q=1,  max.D=1,
                      seasonal = T, trace = TRUE)

coeftest(sarima2)
summary(sarima2)

#previsao com o novo modelo
forecast.sarima2 <- forecast(sarima2, h=length(observado), level=20)$mean
forecast.sarima2
observado

accuracy(forecast.sarima2, observado)
```
