---
title: "Aula 4 - Econometria de Séries Temporais"
author: "João Ricardo F. de Lima"
date: "`r format(Sys.time(), '%d de %B de %Y.')`"
output: 
    html_document:
        theme: flatly
        number_sections: yes
        highlight: textmate
#        includes: 
#          in_header: "header.html"
        toc: yes
        toc_float:
          collapsed: yes
          smooth_scroll: yes 
---

```{r setup, include=FALSE}
knitr::opts_chunk$set(
  echo       = TRUE,
  warning    = FALSE,
  message    = FALSE,
  fig.width  = 10, 
  fig.height = 7,
  fig.align  = "center",
  comment    = "#",
  size       = "normalsize"
  )

#Linhas precisam de ajuste semanal: 30, 104, 201, 204
```

<br>

# Modelos Básicos de Séries Temporais

<br>

## Ruído Branco 

<br>

Uma série $Y_t$ é um ruído branco se 

$$
Y_t=\epsilon_t \qquad e \qquad \epsilon_t \thicksim iid(0,\sigma^2_\epsilon)
$$

ou seja, $Y_t$ é igual a uma variável aleatória $\epsilon_t$ independente (não autocorrelacionada) e igualmente distribuída (em todo o período de tempo t) com média zero e variância constante;

<br>

## Passeio Aleatório 

<br>

Uma série $Y_t$ é um Passeio Aleatório se 

$$
Y_t=Y_{t-1}+\epsilon_t 
$$ 

e um Passeio Aleatório com Constante (drift) se

$$
Y_t=\alpha+Y_{t-1}+\epsilon_t 
$$ 

No caso do passeio aleatório puro, observar que a sua primeira diferença é um ruído branco.

$$
Y_t=Y_{t-1}+\epsilon_t 
$$


$$
Y_t-Y_{t-1}=\Delta Y_t=\epsilon_t 
$$

<br>

## Modelos Autorregressivos (AR) 

<br>

Os **modelos autorregressivos** (AR) sao definidos pela série em função de seus valores defasados mais um erro aleatório ruído branco. O número de variáveis defasadas define a "ordem" do modelo. 

<br>

$$
AR(1): Y_t=\phi_0+\phi_1Y_{t-1}+\epsilon_t
$$

$$
AR(2): Y_t=\phi_0+\phi_1Y_{t-1}+\phi_2Y_{t-2}+\epsilon_t
$$ 

$$
AR(3): Y_t=\phi_0+\phi_1Y_{t-1}+\phi_2Y_{t-2}+\phi_3Y_{t-3}+\epsilon_t
$$ 

<br>

Generalizando:

<br>

$$
AR(p): Y_t=\phi_0+\phi_1Y_{t-1}+\phi_2Y_{t-2}+\phi_3Y_{t-3}+ \dots +\phi_pY_{t-p}+\epsilon_t
$$

<br>

Usando o operador de defasagem o modelo autorregressivo pode ser reescrito como:

<br>

$$
Y_t=\phi_0+\phi_1LY_t+\phi_2L^2Y_t+\phi_3L^3Y_t+ \dots +\phi_pL^pY_{t}+\epsilon_t
$$ 
$$
(1-\phi_1L-\phi_2L^2-\phi_3L^3- \dots -\phi_pL^p)Y_t=\phi_0+\epsilon_t
$$ 

<br>

ou ainda como 

<br>

$$
\phi(L)Y_t=\phi_0+\epsilon_t
$$

<br>

## Modelos Médias Móveis (MA) 

<br>

Nos **modelos de médias móveis** (MA) a série $Y_t$ é definida como uma média ponderada de erros (choques) correntes e passados ocorridos em relação ao nível médio da série. O número de termos defasados define a ordem do modelo.  

<br>

$$
MA(1): Y_t=\mu+\epsilon_t+\theta_1\epsilon_{t-1}
$$ 
$$
MA(2): Y_t=\mu+\epsilon_t+\theta_1\epsilon_{t-1}+\theta_2\epsilon_{t-2}
$$ 

$$
MA(3): Y_t=\mu+\epsilon_t+\theta_1\epsilon_{t-1}+\theta_2\epsilon_{t-2}+\theta_3\epsilon_{t-3}
$$ 

<br>

Generalizando:

<br>

$$
MA(q): Y_t=\mu+\epsilon_t+\theta_1\epsilon_{t-1}+\theta_2\epsilon_{t-2}+\theta_3\epsilon_{t-3}+\dots+\theta_q\epsilon_{t-q}
$$

<br>

Usando o operador de defasagem o modelo de médias móveis pode ser reescrito como:

<br>

$$
Y_t=\mu+\epsilon_t+\theta_1L\epsilon_t+\theta_2L^2\epsilon_t+\theta_3L^3\epsilon_t+\dots+\theta_qL^q\epsilon_t
$$ 

$$
Y_t=\mu+(1+\theta_1L+\theta_2L^2+\theta_3L^3+\dots+\theta_qL^q)\epsilon_t
$$ 

<br>

ou ainda como 

<br>

$$
Y_t=\mu+\theta(L)\epsilon_t
$$

<br>

## Modelos Autorregressivos e de Médias Móveis (ARMA)

<br>

os **modelos autorregressivos e de médias móveis** (ARMA)  são formados por combinações de AR e MA.

<br>

$$
ARMA(1,1): Y_t=\phi_0+\phi_1Y_{t-1}+\epsilon_t+\theta_1\epsilon_{t-1}
$$ 

$$
ARMA(2,1): Y_t=\phi_0+\phi_1Y_{t-1}+\phi_2Y_{t-2}+\epsilon_t+\theta_1\epsilon_{t-1}
$$ 

$$
ARMA(2,2): Y_t=\phi_0+\phi_1Y_{t-1}+\phi_2Y_{t-2}+\epsilon_t+\theta_1\epsilon_{t-1}+\theta_2\epsilon_{t-2}
$$ 

<br>

Generalizando, ARMA(p,q):

<br>

$$
Y_t=\phi_0+\phi_1Y_{t-1}+\phi_2Y_{t-2}+\phi_3Y_{t-3}+ \dots +\phi_pY_{t-p}+ \epsilon_t+\theta_1\epsilon_{t-1}+\theta_2\epsilon_{t-2}+\theta_3\epsilon_{t-3}+\dots+\theta_q\epsilon_{t-q}
$$

<br>

Com o uso do operador de defasagem, compactamente tem-se

<br>

$$
\phi(L)Y_t=\phi_0+\theta(L)\epsilon_t
$$

<br>

## Modelos Autorregressivos Integrados de Médias Móveis (ARIMA) 

<br>

os modelos AR(p), MA(q) e ARMA(p,q) não são adequados se as séries não forem estacionárias e precisarem ser diferenciadas. Séries como o Passeio Aleatório que precisam ser diferenciadas "d" vezes para se tornarem estacionárias são chamadas de *séries integradas de ordem d*; 

Uma série não estacionária $Y_t$ integrada de ordem d, ou seja, $Y_t \thicksim I(d)$, segue um modelo autoregressivo integrado de médias móveis de ordem (p,d,q), conhecido como ARIMA (p,d,q) se 

<br>

$$		
\Delta^dY_t=(1-L)^dY_t=\phi_1Y_{t-1}+\phi_2Y_{t-2}+\dots +\phi_pY_{t-p}+ \epsilon_t+\theta_1\epsilon_{t-1}+\theta_2\epsilon_{t-2}+\dots+\theta_q\epsilon_{t-q}
$$
<br>

ou ainda como 

<br>

$$
\phi(L)\Delta^dY_t=\theta(L)\epsilon_t
$$
<br>

# Estacionariedade

<br>	
	
Um processo estocástico é dito estacionário quando suas características probabilísticas não mudam ao longo do tempo.

Duas formas de estacionariedade: **Forte**, quando as funções de distribuição de probabilidades conjuntas são iguais ao longo do tempo e **Fraca**, quando dado uma série temporal $Y_t$, a média é constante ($E(Y_t)=\mu$), a variância é constante ($Var(Y_t)=\sigma^2$) e a covariância depende apenas do lag $k$ (defasagem) ($cov(Y_t,Y_{t-1})=f(k)$) 

<br>

## FAC e FACp

<br>

No máximo, o gráfico de uma série sugere se a mesma é ou não estacionária.  Nos anos 70, Box e Jenkins utilizavam da análise de "correlogramas" para identificar se uma série era I(0) ou não. 

Correlogramas são gráficos da função de autocorrelação (FAC) e de autocorrelação parcial (FACp), assim definidos: 

<br>

$$
FAC=\rho_k=\frac{cov(Y_t,Y_{t-k})}{\sqrt{var(Y_t)var(Y_{t-k})}}
$$ 
	
sendo que a FAC varia de +1 a -1. 

Ou, considerando que a série é estacionária, as variâncias são iguais

<br>

$$
\rho_k=\frac{cov(Y_t,Y_{t-k})}{var(Y_t)}
$$ 
$$
\rho_k=\frac{\gamma_k}{\sigma^2}
$$ 
Como para k=0, tem-se $\gamma_0 \equiv \sigma^2$, então $\rho_k=\frac{\gamma_k}{\gamma_0}$. Os pares [k,$\rho_k$]$\rho_k$ formam a FAC de $Y_t$.

Uma questão prática importante é definir o tamanho do lag a ser analisado. Uma regra prática é fazer $k=t/4$. O correlograma é o gráfico de $\hat{\rho}_k$ contra as k defasagens.
	 
O coeficiente de autocorrelação parcial de ordem k, $\phi_{kk}$ mede o grau de correlação entre $Y_t$ e $Y_{t-k}$, mantendo-se constante o efeito dos lags intermediários. Quando k=1 a FAC é igual a FACp.

$\phi_{11}$, $\phi_{22}$, $\phi_{kk}$ podem ser obtidos via regressão com o uso de variáveis padronizadas e sem constante.

<br>

$$
Y_t=\beta_1Y_{t-1}+\epsilon_t \quad \phi_{11}=\beta_1
$$
$$
Y_t=\beta_1Y_{t-1}+\beta_2Y_{t-2}+\epsilon_t \quad \phi_{22}=\beta_2
$$
$$
Y_t=\beta_1Y_{t-1}+\beta_2Y_{t-2}+\beta_3Y_{t-3}+\epsilon_t \quad \phi_{33}=\beta_3
$$
Os pares [k,$\phi_{kk}$] formam a FACp de $Y_t$.

<br>	 

# Testes de Hipóteses sobre as autocorrelações

<br>

É possível criar testes de hipóteses sobre as autocorrelações:

<br>

$$
H_0:\rho_1=\rho_2=\dots=\rho_k
$$
$$
H_1: pelo \quad menos \quad uma \quad autocorrelação \neq 0 
$$

<br>

A estatística de teste é feita pelo Teste de Ljung e Box

<br>

$$
LB=T(T+2)\sum_{j=1}^{k}\frac{\hat{\rho}^2}{T-j}
$$ 

<br>

com T sendo o tamanho da série temporal, $\rho$ a correlação e j o tamanho do lag.

<br>

# Simulações realizadas no R

<br>

## Preparação dos dados 

<br>

``` {r econ1, warning=FALSE, message=FALSE}
#Direcionado o R para o Diretorio a ser trabalhado
setwd('C:/Users/Joao Ricardo Lima/Dropbox/tempecon/facape/econometria2')

#Limpa o Ambiente Global
rm(list=ls())

#Pacotes a serem usados
library(forecast) #necessario para o ACF e PACF
library(ggplot2)
library(stats)
library(gridExtra)# multiple grid-based plots on a page
```

<br>

## Processo AR(1)

<br>

```{r econ2, warning=FALSE, message=FALSE}
#Inicio do Script
#Simulacao de um Processo AR (1)
Yt <- arima.sim(model=list(ar=0.20), n=1000)
#layout <- layout(matrix(c(1,1,2,3), nrow=2, ncol=2, byrow=T))
plot(Yt,
     lty=1, lwd=1,bty='l',
     main='',
     ylab='', col='blue')
mtext('Processo AR(1) Simulado ', side=3, line=2, font=2)
```

<br>

## FAC, FACp e Teste de Ljung-Box

<br>

```{r econ3, warning=FALSE, message=FALSE}
Acf(Yt, lag.max = 24, main='FAC')
Pacf(Yt, lag.max = 24, main='FACP')
Box.test(Yt, lag=20, type = "Ljung")
```

<br>

## Comparação de valores positivos e negativos do coeficiente do AR(1)

<br>

```{r econ4, warning=FALSE, message=FALSE}
Xt <- arima.sim(model=list(ar=0.9), n=500)
Zt <- arima.sim(model=list(ar=0.1), n=500)
par(mfrow=c(2,1))

# FAC e FACp
Acf(Xt, lag.max = 24, main='ACF 0.9')
Acf(Zt, lag.max = 24, main='ACF 0.1')
```

<br>

## Simulacao de um Processo MA (1)

<br>

```{r econ5, warning=FALSE, message=FALSE}
Zt <- arima.sim(model=list(ma=0.1), n=1000)
autoplot(Zt)


# FAC e FACp
p1 <- ggAcf(Zt)+ggtitle('ACF Zt')
p2 <- ggPacf(Zt)+ggtitle('PACF Zt')
grid.arrange(p1, p2, ncol=1)
```

<br>

## Visualizado as diferencas entre o AR(1) e o MA(1)

<br>

```{r econ6, warning=FALSE, message=FALSE}
p1 <- ggAcf(Zt)+ggtitle('ACF Zt')
p2 <- ggPacf(Zt)+ggtitle('PACF Zt')
p3 <- ggAcf(Yt)+ggtitle('ACF Yt')
p4 <- ggPacf(Yt)+ggtitle('PACF Yt')
grid.arrange(p3, p1, p4, p2, ncol=2)
```
<br>

## Processos ARMA (1,1)

<br>

```{r econ7, warning=FALSE, message=FALSE}
arma <- arima.sim(list(order = c(1,0,1), ar = 0.1, ma=0.1), n = 1000)
autoplot(arma)+ggtitle('ARMA(1,1)')
g1 <- autoplot(arma)+ggtitle('ARMA(1,1)')
g2 <- ggAcf(arma)+ggtitle('ACF')
g3 <- ggPacf(arma)+ggtitle('PACF')
grid.arrange(g1, g2, g3, ncol=1)
```
