---
title: "Aula 3 - Econometria de Séries Temporais"
author: "João Ricardo F. de Lima"
date: "`r format(Sys.time(), '%d de %B de %Y.')`"
output: 
    html_document:
        theme: flatly
        number_sections: yes
        highlight: textmate
#        includes: 
#          in_header: "header.html"
        toc: yes
        toc_float:
          collapsed: yes
          smooth_scroll: yes 
---

```{r setup, include=FALSE}
knitr::opts_chunk$set(
  echo       = TRUE,
  warning    = FALSE,
  message    = FALSE,
  fig.width  = 10, 
  fig.height = 7,
  fig.align  = "center",
  comment    = "#",
  size       = "normalsize"
  )

#Linhas precisam de ajuste semanal: 30, 104, 201, 204
```

<br>

# Análise da Sazonalidade

<br>

**Variações sazonais** são movimentos cíclicos que se completam no período de um ano e se reproduzem nos outros anos com certa regularidade. Em outras palavras, *sazonalidade* significa dizer que em determinados meses os valores estão sistematicamente acima ou abaixo de um valor médio da série.

Se isola o componente sazonal da série temporal por dois motivos: 

a) remover o componente sazonal para estudar os outros componentes; ou 

b) identificar o componente sazonal que expressam a intensidade da sazonalidade a cada período.

A interdependência temporal na série, então, ocorre de duas maneiras: 

a) correlação entre as observações para meses sucessivos em dado ano, isto é, $Y_t$ relacionado com $Y_{t-1}, Y_{t-2}, Y_{t-3}$, etc; 

b) correlação entre as observações para o mesmo mês em anos sucessivos, ou seja, $Y_t$ relacionado com $Y_{t-s}, Y_{t-2s}, Y_{t-3s}$ em que "s" é o período sazonal considerado.

Considere uma série temporal de preços da melancia. Em janeiro de 2014, por exemplo, é relacionado com o preço de dezembro de 2013, de novembro de 2013, de outubro de 2013, além de janeiro de 2013, janeiro de 2012, janeiro de 2011, etc.. O mesmo ocorreria com qualquer outra série histórica macroeconômica; 
Séries sazonais apresentam correlações altas nos *lags sazonais*, que são os lags múltiplos de "s".

<br>

# Sazonalidade Determinística

<br>

A *sazonalidade* pode ser de natureza **determinística** ou **estocástica**. A sazonalidade determinística é aquela que tem um padrão previsível a partir de meses anteriores e normalmente está relacionada com a influência de fenomenos climáticos ou datas específicas que se repetem ano a ano.

Pode ser analisada por meio de regressão ou médias móveis.

<br>

## Sazonalidade - Regressão

<br>

A sazonalidade determinística pode ser analisada pelo **método de regressão** com o uso de *dummies*. Considere: 

<br>

$$
Y_t=T_t+S_t+\epsilon_t
$$
<br>

em que a tendência é dada por por $T_t=\sum_{j=0}^{k}\beta_jt^j$;

Se a sazonalidade é determinística, o padrão sazonal não varia a cada ano e pode ser representado por 12 dummies sazonais $S_t=\sum_{j=1}^{12}\alpha_jd_{jt}$

Cada série de dummy sazonal da variável "y" pode ser facilmente gerada no R pelo comando ``dseas1 <- seasonaldummy(y) ``. Se a restrição $\sum_{j=i}^{12}d_j=0$ for usada, $\alpha_j$ representa o efeito sazonal do período "s" comparado com uma linha de tendencia média.
	
Estima-se o seguinte modelo:

<br>

$$
Y_t=\sum_{j=0}^{k}\beta_jt^j+\sum_{j=1}^{11}\alpha_jD_{jt}+\epsilon_t
$$
<br>

os coeficientes $\alpha_1, \alpha_2, \dots, \alpha_12$ são as constantes sazonais. 

Dado que $\sum_{j=i}^{12}d_j=0$, $\alpha_{12}=-(\alpha_1+\alpha_2+ \dots+ \alpha_{11})$

<br>

## Exemplo Sazonalidade Determinística por regressão no R

<br>

``` {r econ1, warning=FALSE, message=FALSE}
#Direcionando o R para o Diretorio a ser trabalhado
setwd('C:/Users/Joao Ricardo Lima/Dropbox/tempecon/facape/econometria2')

#Limpa o Ambiente Global
rm(list=ls())

#Inicio do Script
#Pacotes a serem utilizados 
library(foreign)
library(mFilter)
library(forecast)
library(dplyr)
library(tsutils)
library(ggplot2)

#Entrando com os dados
melancia <- read.dta("melancia1.dta")
melancia <- melancia[,-c(1:6)] #deixar apenas a ultima coluna

#Setando como série temporal
melancia <- ts(melancia, start=c(2003,01), freq=12)

#Grafico da evolucao do preco da Melancia
plot(melancia, main='Preco Melancia Deflacionado',
     xlab='(meses)', ylab='Reais (R$)', lwd=3)
```
<br>

``` {r econ2, warning=FALSE, message=FALSE}
#Usando apenas uma parte dos dados
melancia1 <- window(melancia, start=c(2005,1))

#Grafico da evolucao do preco da melancia
plot(melancia1, main='Preco Melancia Deflacionado',
     xlab='(meses)', ylab='Reais (R$)', lwd=3)

```

<br>

``` {r econ3, warning=FALSE, message=FALSE}
#Geracao da variavel tendencia
trend <- 1:length(melancia1)

#Geracao das variaveis Dummy Sazonais
dseas1 <- seasonaldummy(melancia1)
for(i in c(12, 24, 36, 48, 60, 72, 84, 96, 108)) {
  dseas1[i,] <- -1
}

regressao1 <- lm(melancia1 ~ trend + dseas1)
summary(regressao1)

```

<br>

### Gráfico dos coeficientes da regressão

<br>

``` {r econ4, warning=FALSE, message=FALSE}

# Organização dos Coeficientes da Regressão 

coeffs <- coefficients(regressao1) #salva os coeficientes do modelo

#Calculo do efeito sazonal para dezembro como sendo o 
#negativo do somatorio dos outros meses

dezembro <- as.data.frame(-(coeffs[3]+coeffs[4]+coeffs[5]+coeffs[6]+coeffs[7]+
                              coeffs[8]+coeffs[9]+coeffs[10]+coeffs[11]
                            +coeffs[12]+coeffs[13]))
colnames(dezembro)[1] <- "coeffs"
rownames(dezembro)[1] <- "Dezembro"

#salva os coeficientes estimados em um data frame
coeffs <- as.data.frame(coeffs) 
rownames(coeffs) <- c("intercepto", "tendencia", "Janeiro", "Fevereiro", "Março",
                      "Abril", "Maio", "Junho", "Julho", "Agosto", "Setembro", 
                      "Outubro", "Novembro")

# adiciona uma linha no primeiro data frame, juntando dezembro
# com os demais meses
indices_sazonais <- bind_rows(coeffs, dezembro) 

#retira as duas primeiras linhas
indices_sazonais <- indices_sazonais %>% slice(-(1:2)) 

#cria uma variável "meses"
indices_sazonais$meses <- c("Janeiro", "Fevereiro", "Março",
                      "Abril", "Maio", "Junho", "Julho", "Agosto", "Setembro", 
                      "Outubro", "Novembro", "Dezembro")

#Transforma a variável em um factor para fazer o gráfico sem mudar
#a ordem do eixo do x
indices_sazonais$meses <- factor(indices_sazonais$meses, levels = indices_sazonais$meses)

#Gráfico

mycolor1 <- "blue" #escolhe a cor do gráfico

ggplot(data=indices_sazonais, aes(x=meses, y=coeffs, fill="Indices Sazonais"))+
  geom_col()+
    scale_fill_manual(values=mycolor1)+
    labs(y= "Índices Sazonais", x= "Meses", title='Analise de Sazonalidade Melancia por Regressão',
       caption = "")+
    theme_minimal()+ #Definindo tema
    theme(axis.text.x=element_text(angle=0, hjust=0.5, size=8, margin = margin(b=20)),
        axis.text.y=element_text(hjust=1, size=14, margin = margin(l=20)),
        axis.title.x = element_text(size=14, face = "bold", margin = margin(b=20)),
        axis.title.y = element_text(size=14, face = "bold", margin = margin(l=40)),
        plot.title = element_text(hjust = 0.5, size=16, face="italic"),
        panel.grid.major = element_blank(),
        panel.grid.minor = element_blank(),
        plot.caption = element_text(hjust = 0, size=12)) # Definindo posição da legenda

```

<br>

### Gráfico da Série sem Sazonalidade e sem Tendência pelo método da regressão

<br>

``` {r econ5, warning=FALSE, message=FALSE}
#Série retirada a sazonalidade e tendencia
melancia.saz <- ts(residuals(regressao1)+ mean(fitted(regressao1)), start=c(2005,1), freq=12)
melancia1.saz <- ts(residuals(regressao1), start=c(2005,01), freq=12)

#Gráficos
plot(melancia1, main="Preço de Melancia, Preço de Melancia Sem Sazonalidade e Tendencia",
     xlab='', ylab='% a.a.', lwd=3, ylim=c(-0.2, 0.7))
lines(melancia1.saz, col='red', lwd=3)
lines(melancia.saz, col='blue', lwd=3)
legend('topleft', col=c('black','red', 'blue'), lty=c(1,1), lwd=c(2,2),
       legend=c('Preço', 'Preço sem Sazonal', 'Preço sem Sazonal + Média'))
```

<br>

## Sazonalidade - método das Médias Móveis 

<br>

Os resultados mais importantes que se obtém do ajustamento por média móvel são: 

a) fatores sazonais que caracterizam o padrão de variação sazonal da série; 

b) série dessazonalizada; 

Uma série temporal pode ser decomposta nos seus componentes segundo o modelo aditivo ou multiplicativo. O modelo aditivo e a representação das variações sazonais e aleatórias são:

<br>

$$
Y=T+S+I, \qquad logo, \quad Y-T=S+I
$$
<br>

Para o modelo multiplicativo, 

<br>

$$
Y=TSI, \qquad logo, \quad \frac{Y}{T}=SI
$$
<br>

### Sazonalidade - Médias Móveis no R

<br>

No R será usado o comando ``cmav`` do pacote ``tsutils`` para se encontrar a série suavizada pelo método de médias móveis e, depois, para retirar a sazonalidade da série.  

É possível fazer o gráfico da série suavizada e da série dessazonalizada. 

Com o uso do comando ``seasplot`` do pacote ``tsutils``, é gerado um gráfico dos fatores sazonais. 

<br>

``` {r econ6, warning=FALSE, message=FALSE}
#Calculo da sazonalidade por media movel centralizada.
cmav(melancia1, outplot=T)

#Salvando os valores da sazonalidade em um objeto
melancia.ma <- cmav(melancia1)
```

<br>

``` {r econ7, warning=FALSE, message=FALSE}
#Série sem sazonalidade por medias moveis
melssazma <- melancia1 - melancia.ma

#Gráficos
plot(melancia1, main='Melancia, Melancia STS, Melancia SMA',
     xlab='', ylab='% a.a.', lwd=3, ylim=c(-0.2, 0.7))
lines(melancia1.saz, col='red', lwd=3)
lines(melssazma, col='green', lwd=3)
legend('topleft', col=c('black','red', 'green'), lty=c(1,1), lwd=c(2,2),
       legend=c('Preço', 'Preço sem Sazonal Regressao', 'Preço sem Sazonal Media Movel'))
```
<br>

## Analise da Sazonalidade com o seasplot

<br>

``` {r econ8, warning=FALSE, message=FALSE}
seasplot(melancia1, outplot = 5)
```
